【裁判字號】    97,上,362
【裁判日期】    971209
【裁判案由】    確認股東會決議無效等
【裁判全文】
臺灣高等法院臺中分院民事判決           97年度上字第362號
上 訴 人    民安瓦斯實業股份有限公司
法定代理人  戊○○
            乙○○
上 訴 人    戊○○
被上訴人    庚○○
            丁○○
            甲○○○
兼上三人
訴訟代理人  丙○○
被上訴人    己○○
上列當事人間請求確認股東會決議無效等事件，上訴人對於中華
民國97年9月8日臺灣臺中地方法院第一審判決（96年度訴字第21
93號）提起上訴，本院於97年11月25日言詞辯論終結，茲判決如
下：
    主  文
上訴駁回。
第二審訴訟費用由上訴人負擔。
    事實及理由
甲、程序方面
一、按法人之代表人在民法上固非所謂法定代理人，在民事訴訟
    法上則視作法定代理人，適用關於法定代理之規定，故法人
    之代表人有數人時，在訴訟上是否均得單獨代表法人，按諸
    民事訴訟法第47條，應依民法及其他法令定之；而民法第27
    條第2項後段既規定：「董事有數人者，除章程另有規定外
    ，各董事均得代表法人」，是依公司法第208條之1選任而代
    行董事長及董事會職權之臨時管理人若有數人時，於實體法
    上當均得單獨代表法人，於民事訴訟法上亦均得單獨為法人
    之法定代理人（司法院院解字第2936號解釋、最高法院94年
    度台上字第1594號判決意旨參照）。查本件上訴人民安瓦斯
    實業股份有限公司（下稱民安公司）之所有董事、監察人均
    經經濟部依法予以解任，臺灣臺中地方法院於94年12月27日
    依聲請以94年度聲字第250號裁定選任上訴人戊○○及訴外
    人乙○○為上訴人民安公司之臨時管理人，並函請經濟部登
    記在案，是上訴人戊○○及訴外人乙○○均為上訴人民安公
    司之臨時管理人，依上開說明，上訴人民安公司自得僅以上
    訴人戊○○、訴外人乙○○中之一人為法定代理人而依民事
    訴訟法規定提起上訴，被上訴人指摘上訴人民安公司僅以上
    訴人戊○○為法定代理人提起本件上訴並非合法云云，當屬
    誤解，先予敘明。
二、被上訴人於本院另為附帶上訴、追加起訴（請求確認上訴人
    戊○○之出資為虛偽、故股東身份亦為虛偽云云部分），並
    聲請保全證據（請求就上訴人戊○○之資金到位憑證為保全
    勘驗云云部分），其此部分之附帶上訴、追加起訴及聲請，
    本院另以裁定駁回之。
三、復按當事人於能力、法定代理權或為訴訟所必要之允許有欠
    缺之人所為之訴訟行為，經取得能力之本人，取得法定代理
    權或允許權之人，法定代理人或有允許權人之承認，溯及於
    行為時，發生效力，民事訴訟法第48條定有明文。再按無訴
    訟代理權者取得本人之訴訟委任，提出委任書，本人或該訴
    訟代理人並承認其以前訴訟行為者，溯及於行為時發生效力
    。又補正訴訟代理權欠缺之時期，法律未設任何限制，在上
    級審訴訟程序中，亦得補正下級審訴訟代理權之欠缺（最高
    法院88年度台上字第127號判決意旨參照）。查被上訴人等
    5人於96年7月25日向原審法院遞狀提起本訴時，其訴狀固僅
    有被上訴人丙○○、庚○○等2人之蓋章，然，被上訴人己
    ○○嗣已於96年11月21日到庭，並重申上開訴狀所載及被上
    訴人丙○○先前庭期所為之聲明及事實理由（參見原審卷第
    131頁之筆錄），另被上訴人丁○○、甲○○○亦已於96年
    12月18日與被上訴人庚○○共同委任被上訴人丙○○為訴訟
    代理人（參見原審卷第169頁之委任狀），揆諸上開說明，
    自應認被上訴人等5人均已於上開96年7月25日遞狀時即已生
    提起本件訴訟之效力，上訴人以上開起訴狀未經全體被上訴
    人蓋章為由，主張本件原審起訴程序有問題、應先發回原審
    補正云云，容有誤解（另名原告吳中道於96年12月19日當庭
    由其訴訟代理人撤回起訴，併予敘明）。
乙、實體方面
一、被上訴人主張：被上訴人等5人均為上訴人民安公司之股東
    ，持有股數合計達上訴人民安公司總股份之百分之廿一。上
    訴人戊○○與訴外人乙○○自經法院選任為上訴人民安公司
    臨時管理人後，均未依法共同具名召開股東會，迄96年6月5
    日始由上訴人戊○○在未經乙○○同意下、違法單獨一人為
    召集人，通知上訴人民安公司之股東於96年6月29日召開股
    東常會；且上訴人戊○○明知當時被上訴人丙○○在台中監
    獄執行中，並未將上開股東會之通知對被上訴人丙○○所在
    之台中監獄為送達，僅以傳真至被上訴人丙○○所經營之新
    品瓦斯公司之方式通知被上訴人丙○○，且亦未通知其餘被
    上訴人等。而上訴人民安公司於96年6月29日所召開之系爭
    股東會中決議選任上訴人戊○○與訴外人蔡雅純、詹曉光為
    董事，旋於同日召開董事會推舉上訴人戊○○為上訴人民安
    公司之董事長。系爭股東會，未經上開二位臨時管理人共同
    具名召集，故屬未經有召集權人合法召集，所為決議應屬無
    效；縱認系爭股東會得由上訴人戊○○一人召集，系爭股東
    會仍因未依法通知全體股東而不合法，應予撤銷等情，據以
    提起本件訴訟，並於原審為訴之追加（追加上訴人戊○○為
    被告，併請求確認上訴人民安公司與上訴人戊○○間董事長
    之委任關係不存在），先位聲明求為：(一)確認上訴人民安
    公司於96年6月29日股東常會所為之決議無效，(二)確認上
    訴人民安公司與上訴人戊○○間董事長之委任關係不存在之
    判決。備位聲明求為：(一)上訴人民安公司於96年6月29日
    股東常會會議所為之決議應予撤銷，(二)確認上訴人民安公
    司與上訴人戊○○間董事長之委任關係不存在之判決。
二、上訴人則以：被上訴人丙○○因與上訴人民安公司於75年12
    月26日簽訂專利租與契約書，約定由上訴人民安公司承受訴
    外人尤景三與被上訴人丙○○於75年9月30日所簽訂之專利
    契約書中尤景三之權利義務，被上訴人丙○○因而持有上訴
    人民安公司20﹪股權，後被上訴人丙○○將其部分股權輾轉
    信託登記於其餘被上訴人名下。因被上訴人均無實際出資，
    故被上訴人之股權均屬乾股，不需負擔公司債務，僅係利益
    分配權，並非股份；且因被上訴人丙○○未依上開專利租與
    契約之約定將專利權標的移轉上訴人民安公司，依該契約之
    約定，契約終止，被上訴人取得之利益亦當然終止，被上訴
    人所持有之股份當然不具效力，應視為無效股權，故被上訴
    人提起本訴自無理由。再上訴人戊○○既經法院選任為上訴
    人民安公司之臨時管理人，自得單獨召開系爭股東會，毋庸
    得另一臨時管理人之同意。又因被上訴人丙○○方為與上訴
    人民安公司間專利租與契約之甲方當事人，故系爭股東會之
    通知，上訴人係依慣例傳真至契約甲方即被上訴人丙○○所
    經營之新品瓦斯公司，並請被上訴人丙○○轉知甲方之契約
    代表人即其餘被上訴人等，至其餘股東部分則以信件或電話
    通知，被上訴人等已合法收受系爭股東會開會之通知。上開
    傳真處所即為被上訴人之法定聯絡處所即「台中縣潭子鄉○
    ○路51巷20號」，至被上訴人丙○○是否在監執行，上訴人
    亦僅係聽聞新聞報導，並不確知其是否在監或是否已經釋放
    ，而被上訴人亦未曾正式告知聯絡處所已變更，且被上訴人
    於本訴及他訴中陳報之應送達處所仍係上開處所，是上訴人
    以上開法定住址對被上訴人等為通知，並不違誤。況被上訴
    人尚且於96年6月20日傳真甲方之股東名單及於96年6月29日
    提出股東提案書，亦可見被上訴人等確已收受系爭股東會之
    開會通知。嗣屆期系爭股東會經佔公司股份75.84%之股東出
    席，並進行表決而通過各項決議，系爭股東會所為之決議自
    屬有效等語，資為抗辯。
三、原審法院審理後，斟酌兩造之主張及攻擊、防禦方法之結果
    ，認本件被上訴人先位之訴雖無理由，然備位之訴為有理由
    ，應予准許。而判決上訴人民安公司於96年6月29日所召集
    之96年度股東常會決議應予撤銷，確認上訴人民安公司與上
    訴人戊○○間董事長之委任關係不存在。上訴人不服，提起
    上訴，聲明求為判決：(一)原判決廢棄。(二)被上訴人之訴
    駁回。(三)訴訟費用由被上訴人負擔。被上訴人則答辯聲明
    求為判決：駁回上訴。
四、兩造不爭執之事項：
    兩造於原審97年8月25日為協議及簡化爭點時達成協議，就
    下列事項不為爭執（參見原審法院卷第322頁背面）：
(一)原審法院於94年12月27日以94年度聲字第 250號民事裁定選
    任戊○○、乙○○為上訴人民安公司之臨時管理人。
(二)上訴人戊○○於96年6月5日單獨為召集人，通知上訴人民安
    公司之股東於96年6月29日召開股東常會。
(三)上開召開股東常會之通知，上訴人戊○○僅以傳真至被上訴
    人丙○○所經營之新品瓦斯公司之方式通知被上訴人丙○○
    ，並未另以書面通知被上訴人丙○○及其他被上訴人己○○
    、庚○○、丁○○、甲○○○，亦未對被上訴人丙○○當時
    實際所在之台中監獄為通知。
(四)上訴人民安公司於96年6月29日召開之股東常會中選任上訴
    人戊○○及訴外人蔡雅純、詹曉光為董事，選任胡宏亮為監
    察人，並於同日召開之董事會中推舉上訴人戊○○為上訴人
    民安公司之董事長。
五、法院之判斷
(一)被上訴人主張其等均為上訴人民安公司之股東，為上訴人所
    否認，並以被上訴人係因基於被上訴人丙○○與上訴民安公
    司間75年12月26日專利租與契約，方取得上訴人民安公司之
    乾股，因被上訴人丙○○違約，被上訴人之股權均已失效，
    不得提起本件訴訟等語置辯。惟查，被上訴人丁○○及被上
    訴人甲○○○之被繼承人吳炳侯為上訴人民安公司之發起人
    ，於上訴人民安公司75年11月13日申請設立登記時，即列名
    為上訴人民安公司之股東，被上訴人丁○○並被選任為該公
    司之董事、吳炳侯則為監察人；被上訴人庚○○、己○○、
    丙○○則自78年 1月間起即登記為上訴人民安公司之股東，
    且被上訴人庚○○、丙○○、己○○、丁○○及被上訴人甲
    ○○○之被繼承人吳炳侯等人，迄系爭股東會召開時均仍登
    記為上訴人民安公司之股東，有上訴人民安公司登記案卷內
    之申請設立登記資料、股東名冊等在卷可稽。被上訴人庚○
    ○、丙○○、己○○、丁○○既均為經登記於上訴人民安公
    司股東名冊之股東，被上訴人甲○○○則因為上訴人民安公
    司股東名冊上所載股東吳炳侯之繼承人，而取得上訴人民安
    公司之股東身分，被上訴人自均為上訴人民安公司之股東甚
    明。上訴人雖以前詞置辯，然查，股份有限公司之股東，除
    有股份轉讓、公司消滅及股份消除、公司因減少資本或公司
    合併而合併股份由公司依法處分其不適於合併之股份（公司
    法第280條準用同法第279條第2項、第318條第1項）之情形
    之一者，始能導致其股東資格喪失，被上訴人於系爭股東會
    召開時，並無上開情事，而上訴人民安公司與被上訴人丙○
    ○就被上訴人丙○○有無違反上揭專利租與契約之情事，雖
    有爭執，然該爭執目前尚在本院另案訴訟中，為上訴人自認
    之事實，則在法院判決確認被上訴人不具上訴人民安公司之
    股東身分前，被上訴人之股東身分自仍存在，上訴人前開所
    辯，洵不足採。
(二)按確認法律關係之訴，非原告有即受確認判決之法律上利益
    者，不得提起；確認證書真偽或為法律關係基礎事實存否之
    訴，亦同，民事訴訟法第247條第1項定有明文。查本件被上
    訴人先位之訴係請求確認上訴人民安公司系爭股東會決議無
    效，並確認上訴人民安公司與上訴人戊○○間董事長之委任
    關係不存在；備位之訴則係請求撤銷上訴人民安公司系爭股
    東會決議，並確認上訴人民安公司與上訴人戊○○間董事長
    之委任關係不存在。而本件被上訴人均為上訴人民安公司之
    股東，已如前述，則系爭股東會決議是否有效、上訴人民安
    公司與上訴人戊○○間董事長之委任關係是否存在，於被上
    訴人自均有即受確認判決之法律上利益，合先敘明。
(三)次按股東會之召集程序或其決議方法，違反法令或章程時，
    股東得自決議之日起30日內，訴請法院撤銷其決議，公司法
    第189條定有明文。又按總會之召集程序或決議方法，違反
    法令或章程時，社員得於決議後三個月內請求法院撤銷其決
    議，但出席社員，對召集程序或決議方法，未當場表示異議
    者，不在此限，民法第56條第1項亦有明文。若謂出席而對
    股東會召集程序或決議方法，原無異議之股東，事後得轉而
    主張召集程序或決議方法為違反法令或章程，而得訴請法院
    撤銷該決議，不啻許股東任意翻覆，影響公司之安定甚鉅，
    法律秩序，亦不容許任意干擾，故應解為依公司法第189條
    規定訴請法院撤銷股東會決議之股東，仍應受民法第56條第
    1項但書之限制，如已出席股東會而其對於股東會之召集程
    序或決議方法未當場表示異議者，不得為之，最高法院73年
    台上字第595號、75年台上字第594號判例意旨參照。至未出
    席股東會之股東，則因非可期待其事先預知股東會決議有違
    反章程或法令之情事而予以容許，亦無法當場表示異議，自
    應許其於法定期間內提起撤銷股東會決議之訴（最高法院86
    年度台上字第3604號判決意旨參照）。查上訴人民安公司於
    96年6月29日召開系爭股東會時，被上訴人己○○雖有到場
    ，惟於簽到時即在簽到處為「此次召集未合法由乙○○共同
    召集為不合法」之反對記載，被上訴人丙○○、丁○○、甲
    ○○○則均未出席系爭股東會，有系爭股東會會議紀錄在卷
    可按，揆諸上開說明，被上訴人自得依公司法第189條提起
    撤銷股東會決議之訴訟，而本件被上訴人係於96年7月25日
    提起本件訴訟，復有起訴狀上原法院之收狀戳章可稽，被上
    訴人提起本件訴訟距系爭股東會決議之日未逾30日之法定期
    間，則被上訴人提起本訴備位請求撤銷系爭股東會決議，於
    程序上亦無不合，併予敘明。
(四)按股份有限公司之股東會，除公司法另有規定外，由董事會
    召集之，公司法第171條定有明文；又董事會由董事長召集
    ，董事長為董事會主席，則為同法第203條第1項前段、第20
    8條第3項所明定，是股東會之召集，其正常程式，應由董事
    長先行召集董事會，再由董事會決議召集股東會。本件上訴
    人民安公司之全體董監事均已由經濟部依法解任，有上訴人
    民安公司變更登記事項卡在卷可按（見原審法院卷第99頁至
    第100頁），上訴人民安公司因董事均遭解職而無從召集董
    事會，其董事會已不能行使職權，故而原審法院於94年12月
    27日以94年度聲字第250號民事裁定選任戊○○、乙○○為
    上訴人民安公司之臨時管理人，而依公司法第208條之1第1
    項規定，臨時管理人之職務為代行董事長及董事會之職權，
    是召開股東會自屬臨時管理人之職權甚明。茲兩造有爭執者
    ，乃上訴人民安公司之臨時管理人計有乙○○及上訴人戊○
    ○二人，系爭股東會並未由乙○○及上訴人戊○○共同召集
    ，而僅由上訴人戊○○單獨召集，是否合法。按乙○○及上
    訴人戊○○既經選任為上訴人民安公司之臨時管理人，而公
    司法就臨時管理人有二人時應如何行使職權，並無明文規定
    ，性質上應類推適用民法第27條第2項規定，各臨時管理人
    均得單獨代行董事長及董事會之職權。被上訴人雖辯稱若各
    臨時管理人均得單獨召開股東會，係以普通法推翻特別法，
    顯有違誤云云，惟按公司法為民法之特別法，依特別法優於
    普通法之原則，「公司」自應優先適用公司法之有關規範，
    如公司法中無特別規定時，則應回歸適用民法之普通規定（
    最高法院86年度台上字第3282號判決意旨參照），易言之，
    公司法乃為規範與公司相關之私法法律關係而制定之特別法
    ，於實際具體個案中，若有與公司相關之私法法律關係發生
    疑義而為公司法所未規範者，回歸適用（類推適用、參照）
    規範私法法律關係之普通法（基本法）即民法，並無不合，
    被上訴人此部分所辯，尚非可採。是上訴人戊○○既為上訴
    人民安公司之臨時管理人，自得單獨代行該公司董事會之職
    權召集股東會，故而，系爭股東會由上訴人戊○○單獨召集
    ，於法尚無不合，被上訴人先位之訴以系爭股東會未經有召
    集權人召集為由，主張系爭股東會決議無效，委無理由。
(五)再按股東常會之召集，應於20日前通知各股東，對於持有無
    記名股票者，應於30日前公告之；通知及公告應載明召集事
    由；其通知經相對人同意者，得以電子方式為之，公司法第
    172條第1項、第4項定有明文。經查，上訴人戊○○固於96
    年6月5日以傳真至被上訴人丙○○所經營之新品瓦斯公司之
    方式，通知被上訴人丙○○於同年月29日召開系爭股東會，
    然，上訴人戊○○於原審97年5月29日言詞辯論期日庭陳：
    「（法官問：是否知道當時原告丙○○在監執行？）知道，
    我是按照以往的慣例，通知一個人，其餘由他們自行通知。
    （法官問：除公司法規定外，有無特別約定其他通知方式？
    ）沒有特別約定。但在我的認知裡，只要讓股東知道就可以
    了，而且事實上他們也已經知道，且原告丙○○在監，就算
    我通知他，他也不能來，所以我只有通知他的公司，我並沒
    有另外對他在監的部分通知」（參見原審法院卷第267頁）
    ，亦即上訴人戊○○於原審亦自認其知當時被上訴人丙○○
    正在台中監獄執行中，無法收到該傳真並轉知其他被上訴人
    ，並自認未另以書面通知其他被上訴人己○○、庚○○、丁
    ○○，亦未對被上訴人丙○○當時實際所在之台中監獄為通
    知等事實，上訴人戊○○明知被上訴人丙○○在監執行中，
    卻仍對被上訴人丙○○無法收受通知之處所為通知，復未依
    法通知具上訴人民安公司股東身分之被上訴人庚○○、己○
    ○、丁○○，依上開規定，上訴人戊○○就系爭股東會之召
    集程序自屬違反法令。上訴人上訴後始改口主張不確知被上
    訴人丙○○是否在監云云，反於其上開於原審之明確主張，
    自難憑採。上訴人戊○○雖又以被上訴人己○○、庚○○與
    被上訴人丙○○係在同一公司，故其在傳真函上註明「契約
    甲方股份均委由台端一併通知」、「TO：甲方及代理人」，
    傳真函所載甲方即指被上訴人丙○○，其係依慣例通知被上
    訴人中之一人，再由該人轉通知其他被上訴人，故應已合法
    通知被上訴人等語置辯，惟按，對股東為股東會召集之通知
    ，係公司及股東會召集權人應盡之義務，股東並無代為通知
    他股東之義務或權限，上訴人亦未舉證證明本件確有其所稱
    「僅需通知1人、再由該人轉通知他人」之慣例存在，上訴
    人戊○○甚且於上開原審97年5月29日言詞辯論期日當庭自
    認兩造間並未特別約定其他通知方式，況上訴人戊○○既明
    知被上訴人丙○○當時在監執行中，根本無法收受該傳真，
    又何從代為通知其他股東？上訴人戊○○前開所辯，洵不足
    採。至上訴人雖又辯稱其傳真之處所即為被上訴人之法定聯
    絡處所即云云，然，上訴人所稱「法定聯絡處所」究何所指
    未明，而上訴人亦未能舉證證明被上訴人等曾與上訴人約定
    以該處所為其等收受股東會通知之應送達處所，是上訴人此
    部分所辯，亦非可採。又被上訴人甲○○○雖因係繼承吳炳
    侯之股份，而取得上訴人民安公司之股東身分，因尚未為登
    記致上訴人戊○○無從知悉，則上訴人戊○○召集系爭股東
    會，依法即應於30日前以公告之方式為通知，上訴人戊○○
    亦未舉證其已於30前為公告，就被上訴人甲○○○部分亦難
    認有合法之通知。上訴人雖再以被上訴人尚且於96年6月20
    日傳真甲方之股東名單及於96年6月29日提出股東提案書，
    亦可見被上訴人等確已收受系爭股東會之開會通知等語置辯
    ，惟，上開上訴人所指之股東名單、股東提案書（參見原審
    法院卷第199、200頁），均僅為打字列印之書面，並未有所
    載股東或提案人之簽名或印文於其上，尚難據以認定被上訴
    人等均已知悉系爭股東會之開會通知並因而提出上開股東名
    單及股東提案書，是上訴人提出上開股東名單、股東提案書
    ，亦不足以據為有利於上訴人之認定。基上，系爭股東會之
    召集程序既有未合法通知具股東身分之被上訴人之違法，則
    本件被上訴人於自系爭股東會作成決議之日起30日內之96年
    7月25日提起備位之訴，訴請撤銷系爭股東會決議，於法自
    屬有據，應予准許。
(六)系爭股東會決議既經撤銷，則上訴人民安公司於系爭股東會
    中選任上訴人戊○○及訴外人蔡雅純、詹曉光為董事之決議
    ，即因經撤銷而不存在，上訴人戊○○及訴外人蔡雅純、詹
    曉光自未取得上訴人民安公司董事之資格，則上訴人民安公
    司於召開系爭股東會之同日所召集之董事會、並於該次董事
    會中推舉上訴人戊○○為上訴人民安公司之董事長之決議，
    自亦失所依附，從而，被上訴人備位之訴併請求確認上訴人
    民安公司與上訴人戊○○間董事長之委任關係不存在，亦有
    理由，應併予准許。
六、綜合上述，被上訴人先位之訴以系爭股東會未經有召集權人
    召集為由，主張系爭股東會決議無效，為無理由；然被上訴
    人備位之訴，訴請撤銷系爭股東會決議，併請求確認上訴人
    民安公司與上訴人戊○○間董事長之委任關係不存在，於法
    自屬有據，應予准許。原審因而以備位之訴判決被上訴人勝
    訴，依法並無不合。上訴意旨仍執陳詞，指摘原審判決部分
    為不當，聲明求予廢棄改判，為無理由，應予駁回。
七、本件事證已臻明確，兩造其餘主張及舉證，核與判決結果無
    涉，爰不一一論列，併此敘明。
八、據上論結，本件上訴為無理由，依民事訴訟法第449條第1項
    、第85條第1項、第78條，判決如主文。
中    華    民    國    97    年    12    月    9     日
                  民事第三庭    審判長法  官  陳照德
                                      法  官  李平勳
                                      法  官  朱  樑
以上正本係照原本作成。
如對本判決上訴，須於收受判決送達後二十日內向本院提出上訴
書狀，其未表明上訴理由者，應於提出上訴後二十日內向本院提
出上訴理由書（須按他造人數附具繕本）。
上訴時應提出委任律師為訴訟代理人之委任狀。具有民事訴訟法
第四百六十六條之一第一項但書或第二項之情形為訴訟代理人者
，另應附具律師及格證書及釋明委任人與受任人有該條項所定關
係之釋明文書影本。
                                      書記官  陳妙瑋
中    華    民    國    97    年    12    月    10    日
                                                      Ａ


司法院資訊處製作；財團法人民間司法改革基金會備份。
